臺灣嘉義地方法院刑事判決　　　　　　　　　　　　　九十二年度訴字第四九六號
　　公　訴　人　臺灣嘉義地方法院檢察署檢察官
　　被　　　告　戊○○
　　　　　　　　丁○○
　　　　　　　　己○○
　　　　　　　　甲○○
　　　　　　　　丙○○
　　右　二　人
　　選任辯護人　林德昇律師
右列被告等因違反山坡地保育利用條例案件，經檢察官提起公訴（九十二年度偵字第
七一０號、第七一五號、第一九五七號），本院判決如左：
    主  文
戊○○、丁○○、己○○、甲○○及丙○○均無罪。
    理  由
一、公訴意旨略以：被告戊○○、己○○、丁○○、係位於嘉義縣中埔鄉社口村第一
    三五號山坡地之共有人，明知該土地屬於山坡地保育區之農牧用地，其開發利用
    或採取土石，依山坡地保育利用條例第十二條第一項之規定，應依主管機關規定
    之水土保持技術規範及期限，實施水土保持之處理與維護，竟未擬具水土保持計
    畫，依同條例第三十五條第一項第一款之規定，送請主管機關核定，於民國九十
    一年五月初某日，即由戊○○出面與有犯意聯絡之被告甲○○接洽，共同計畫挖
    取該處土地內之石塊出售圖利，甲○○在九十一年五月初即駕駛挖土機在該處開
    採石塊；而於九十一年九月十一日嘉義縣政府農業局水土保持課技士乙○○前往
    會勘，面諭戊○○，限期補具簡易水土保持申報書、圖送嘉義縣政府核辦，否則
    依相關規定裁罰，詎戊○○、甲○○、己○○、丁○○等人不知收斂，更由甲○○出面與有犯意聯絡從事土石仲介買賣之被告丙○○商議，由丙○○雇用不知情
    之曳引車司機於同年九月中旬開始，以每車新臺幣（下同）一千三百五十元之代
    價，協助載送石塊前往台南縣白河鎮鹿寮水庫堤防工程、嘉義市○○街附近堤防
    工程、新營市○○道路堤防工程之工地，出售予該工地之建築包商，所得款先由
    甲○○、丙○○與各該包商會算；嗣於九十一年九月二十三日，乙○○再會同中
    埔鄉公所前往查勘，當場發現有不知情之司機林威志、陳春文（另為不起訴處分
    ），正準備從該處載運石塊離開，即加以蒐證，於九十一年十月二十三日由嘉義
    縣政府對戊○○發處分書課以罰鍰十五萬元、並要求立即停止一切非法開發、使
    用行為、並要求做好安全排水設施不損及鄰近土地安全及將裸露地全面植生。惟
    戊○○、丁○○、己○○、甲○○毫不在意，竟由甲○○出面再於九十一年十月
    十九日開始，以每日七千元之代價，聘僱不知情之挖土機司機陳信良（由檢察官
    另為不起訴處分）、於九十一年十一月十八日起以每日六千五百元之代價雇用不
    知情之挖土機司機蔡正雄、於九十一年十一月二十四日起，以每日六千五百元雇
    用不知情之挖土機司機趙永吉，持續在該處以挖土機挖取土石，外運販售，嗣於
    九十二年十二月二日，經警在該地查獲甲○○指揮蔡正雄、趙永吉在該處挖取石
    塊，並由甲○○身上起出出料紀錄表一張、台數總計表七張、石頭出車表七十八
    張。該處山坡地經此等不法濫挖石塊，已造成地表殖生破壞、影響水源涵養、且
    該地因挖取石塊外運後，回填不完全，致使該處比相鄰土地地表低約近一公尺，
    使鄰近北側土地開始發生土石流失之情形。因認被告戊○○、己○○、丁○○、
    甲○○及丙○○等均涉犯山坡地保育利用條例第三十五條第三項之罪嫌（公訴人
    當庭變更起訴法條，詳見本院卷第一二四頁）云云。
二、按犯罪事實應依證據認定之，無證據不得推定其犯罪事實；又不能證明被告犯罪
    者，應為無罪之諭知，刑事訴訟法第一百五十四條及第三百零一條第一項分別定
    有明文。又事實之認定，應憑證據，如未能發現相當證據，或證據不足以證明，
    自不能以推測或擬制之方法，為裁判基礎（最高法院四十年台上字第八六號判例
    意旨可資參照）。
三、本件公訴人認被告戊○○、己○○、丁○○、甲○○及丙○○等涉有前揭犯行，
    無非以被告等之供述、證人乙○○、蔡正雄、趙永吉之證述及嘉義縣政府處分書
    、出料單、估價單及現場照片等為其論據。訊據被告等均堅詞否認有何違反山坡
    地保育條例之犯行，被告戊○○辯稱：該地是伊和丁○○、己○○三人共有，由
    伊使用，整地準備種植百香果等作物，九十一年五月初伊為了可以耕作，就把土
    地交給甲○○整地，當時談的時候就把土地謄本、身分證影本等資料都拿給他，
    他說他會申請，裡面的石頭讓他處理，水土保持他也說他會處理，因為伊是外行
    、被告己○○及丁○○均辯稱：該地是由戊○○在處理，戊○○有跟伊等說要種
    百香果，伊等不知道有無經過縣府核准整地，縣政府也沒有通知制止繼續挖，伊
    等不知道要挖石頭，也不知他們如何挖，該地原本就比旁邊矮、被告甲○○辯稱
    ：伊受僱於戊○○整地，他要種百香果，而水土保持伊不知道要做到什麼程度，
    一般都是做一些擋土牆，當時伊和戊○○討論土石有的埋下來，有的在界址做擋
    土牆，伊是請丙○○幫忙叫車把石頭運到鄰地，部分做農業用途，如擋土牆、排
    水設施、農耕設施，從現場運走的都是石頭，沒有土、被告丙○○辯稱：甲○○
    請伊幫忙時，我沒有注意到這些（水土保持）問題，因為是朋友所以幫忙一、二
    部車，後來司機跟伊反應說有人照相，伊就沒有進去該地了等語。
四、經查：
（一）按山坡地保育利用條例第三十五條第三項所列之犯罪之成立，以行為人依法應
      擬具水土保持計畫而未擬具，或水土保持計畫未經核定而擅自實施，或未依核
      定之水土保持計畫實施，並因此致生水土流失、毀損水土保持處理與維護設施
      或釀成災害等實害為要件，係屬實害犯，而非危險犯，最高法院九十三年度台
      上字第四五五、五五二號裁判可資參照。
（二）次查，系爭嘉義縣中埔鄉○○段一三五地號土地，屬山坡地保育區，為被告戊○○、己○○、丁○○三人所共有，此有土地登記謄本、地籍圖等件附於偵查
      卷可稽（參九十二年度偵字第七一０號，第二十八頁）；而該地未經擬具水土
      保持計畫書，送請主管機關核定，即由戊○○僱用甲○○整地，甲○○復僱請
      不知情之司機陳信良、蔡正雄、趙永吉及商請友人丙○○出車運出石塊等事實
      ，業經被告戊○○、甲○○及丙○○等自承在卷，且有估價單、出料單等附卷
      可考；另嘉義縣政府二次至現場會勘，認被告戊○○未擬具水土保持計畫書送
      請主管機關核定，即開挖土石外運，予以裁罰，並要求停止一切非法開發、使
      用行為，亦有嘉義縣政府九十二年十月二十三日函文暨處分書二份在卷足憑（
      參警卷第四十八頁、第五十九頁），上開事實殆可認定，本件之爭點即在於：
      被告等所為是否有致生系爭土地水土流失之情形，析言之：
１．系爭土地原為地勢較低、多石之地，被告戊○○為種植百香果樹，乃委請被告甲○○整地，亦即將系爭土地上之土石分離，石頭外運，留下土壤俾利耕作，此屢
    據被告戊○○、己○○、丁○○、甲○○、丙○○、證人即司機蔡正雄、陳信良
    於偵查中供明在卷，觀之偵查卷所附之現場全景照片，該地雖為山坡地，惟坡度
    甚緩，幾為平坦地形，其北側雖有植披破壞、土石外露情形，然與鄰地落差僅一
    公尺餘，應無致生水土流失之結果，且本件經送臺灣省土木技師工會鑑定結果，
    認：「１．本案被告等所為已破壞地表或地下水源涵養，並因破壞地表使得地表
    土壤裸露加速土壤沖蝕的進行。土壤沖蝕作用會沖刷坡面、掏空坡腳，可能因而
    引致潛在性之環境災害。２．本案土壤流失量就現場現況及相關資料研判，應仍
    在規範規定之開挖整地中之容許土壤流失量內，故尚難稱有致生水土流失之情形
    。３．因無法從現有資料得知開挖後回填何物，故無法判定水、土壤或其他環境
    是否受污染，建議可開挖試坑以為確認。綜整上述結論，鑑定技師依據貴院提供
    相關七卷卷宗、水土保持相關法規、解釋函、技術規範、相關工程實務慣例及本
    諸『公平正義』的精神下，認為本案被告等之所為確已破壞地表或地下水源涵養
    ，加速地表土壤沖蝕的進行，土壤沖蝕作用會沖刷坡面、掏空坡腳、可能因而引
    致潛在性之環境災害；唯因土壤流失量仍在規範規定之開挖整地中之容許土壤流
    失量內，故尚難稱有致生水土流失之情形。」亦同此認定，復有臺灣省土木技師
    工會鑑定報告書一份附卷可參。
２．本件被告等開挖整地之部分，經嘉義縣政府人員及檢察官數次勘驗結果，亦僅記
    載其等有違規使用、挖取石塊堆疊等事實，然並未記載其等有何致生公共危險之
    實際情形，此有各該勘查紀錄在卷可佐，既無證據足認被告等所為致生水土流失
    及鄰近土地、人員之具體危險，被告等所為自與各該規定之要件不符，尚難令被
    告等負上開所指之刑事責任。
五、綜上所述，本件被告等整地之行為既未致生水土流失之情形，顯與被訴罪名之成
    立要件不符，故難以上開罪名相繩。本件不能證明被告等犯罪，依首揭規定及最
    高法院判例意旨，自應為被告等無罪之諭知。
據上論斷，應依刑事訴訟法第三百零一條第一項判決如主文。
本案經檢察官柯文綾到庭執行職務。
中    華    民    國      九十三      年    十一      月      三十      日
                          臺灣嘉義地方法院刑事第二庭
                              審判長法  官  夏  金  郎
                                    法  官  盧  鳳  田
                                    法  官  陳  俞  婷
右正本證明與原本無異。
如不服本判決，應於判決送達後十日內向本院提出上訴狀( 應附繕本 )。告訴人或被
害人如對於本判決不服者，應具備理由請求檢察官上訴，其上訴期間之計算係以檢察
官收受判決正本之日期為準。
中    華    民    國      九十三      年    十一      月      三十      日
                                    書記官  李  彩  娥
